臺灣高等法院刑事判決　　　　　 99年度重上更(一)字第165號
上　訴　人
即　被　告　黃駿強原名黃修欽.
選任辯護人　蔡文彬律師
　　　　　　林明賢律師
　　　　　　游敏傑律師
上　訴　人
即　被　告　陳彥鈞原名陳奕衡.
選任辯護人　陳昭全律師
上列上訴人等因殺人未遂等案件，不服臺灣桃園地方法院95年度
訴字第194號，中華民國96年8月24日第一審判決（起訴案號：臺
灣桃園地方法院檢察署93年度偵字第8750、9412號，94年度偵字
第473、2138、9299號），提起上訴，經判決後，由最高法院發
回更審，本院判決如下：
    主  文
原判決關於黃駿強、陳彥鈞共犯殺人未遂罪暨定應執行刑部份均
撤銷。
陳彥鈞犯殺人未遂罪，處有期徒刑柒年貳月，未扣案之改造手槍
壹把，沒收。
黃駿強被訴殺人未遂、未經許可持有具殺傷力之改造手槍、未經
許可持有具殺傷力子彈部分均無罪。
    事  實
一、黃駿強（原名黃修欽）、陳彥鈞（原名陳奕衡）、謝祥進、
    柯清佳、李彥慶因友人陽文明遭郭旭明、郭旭強等人毆打，
    心生不滿，欲加報復，於民國93年6月6日凌晨，事先準備棍
    棒，由謝祥進駕駛車牌號碼9E-6206號自用小客車搭載黃駿
    強、李彥慶，柯清佳駕駛車牌號碼7T-8485號自用小客車，
    搭載陳彥鈞及真實姓名、年籍均不詳之成年男子2人（此2人
    無證據證明與黃駿強5人就下列犯行，有犯意聯絡或行為分
    擔），由李彥慶負責指認，四處尋找郭旭強所有之車牌號碼
    1560-HG號自用小客車，迨93年6月6日凌晨1時許，黃駿強等
    人在桃園縣龍潭鄉○○路41號之「寶來證券」前，發現上開
    郭旭強所有自用小客車停放該處，郭旭明、郭旭強及友人藍
    炳校、羅芳文等人則坐在附近涼亭喝酒聊天，眾人隨即下車
    ，至柯清佳所駕駛之車上拿事先準備之棍棒，陳彥鈞並單獨
    基於不確定殺人故意之犯意，持其稍早自不詳姓名年籍之成
    年人士處所取得，為供本件報復尋仇用具有可發射子彈具有
    殺傷力之改造手槍（內含具殺傷力之子彈4發，槍枝並未扣
    案），明知於黑夜持槍向人射擊不易瞄準，稍有差池，即易
    傷及重要器官而足以使人死亡，陳彥鈞猶執該不確定殺人犯
    意，持上開槍彈向在場郭旭明、郭旭強、羅芳文、藍炳校接
    續開槍射擊，並使羅芳文、藍柄校因而中槍，而分別受有右
    大腿多處開放性傷口之傷害、及右下肢槍傷之傷害，並因及
    時送醫而倖免身亡。謝祥進、柯清佳、李彥慶除尾隨追打因
    陳彥鈞槍擊而逃逸之人（傷害部分未據告訴），並與黃駿強
    、陳彥鈞共同基於毀損之犯意，共同以腳用力踢、踏、以木
    棍用力揮擊郭旭強所有前開車輛，致使該車前、後擋風玻璃
    均破損，車身、車頂板金留有明顯腳印凹痕，受有損壞，足
    生損害於郭旭強（謝祥進、柯清佳、李彥慶、黃駿強、陳彥
    鈞共犯毀損罪行，業經判決確定）。嗣警據報前往處理，於
    現場扣得未擊發之具殺傷力直徑約7.9MM金屬彈頭之土造子
    彈2顆（其中1顆已於鑑定時擊發），及已擊發之口徑9MM（9
    ×19MM）制式彈殼4顆。
二、案經桃園縣政府警察局平鎮、八德分局分別報告臺灣桃園地
    方法院檢察署檢察官偵查起訴。
理  由
壹、本院審理範圍：
    原審判決被告黃駿強、陳彥鈞與已判決確定之同案被告謝祥
    進、柯清佳、李彥慶共犯毀損他人物品罪部分，被告黃駿強
    、陳彥鈞及檢察官均未提起上訴，此部分已確定在案，不在
    本院審理範圍，合先敘明。
貳、有罪部分（即被告陳彥鈞部分）：
一、證據能力：
  (一)按被告以外之人於審判外之陳述，雖不符合刑事訴訟法第15
    9條之1至第159條之4之規定，但經當事人於審判程序同意作
    為證據，法院審酌該言詞陳述或書面陳述作成時之情況，認
    為適當者，亦得為證據；當事人、代理人或辯護人於法院調
    查證據時，知有第159條第1項不得為證據之情形，而未於言
    詞辯論終結前聲明異議者，視為有前項之同意；刑事訴訟法
    第159條之5第1項、第2項分別定有明文。檢察官、上訴人即
    被告陳彥鈞及其辯護人對於本判決下列所引用其他各項被告
    以外之人於審判外之陳述（含書面陳述），於本院審理時均
    表示無意見（本院卷第341頁反面至第343頁，被告僅爭執共
    同被告李彥慶、柯清佳證言之真實性，未爭執證據能力），
    經本院審酌該等證據之作成情況，核無違法取證或其他瑕疵
    ，認均適為本案認定事實之依據，依刑事訴訟法第159條之5
    規定，均有證據能力。
  (二)按測謊鑑定，係依一般人在說謊時，會產生遲疑、緊張、恐
    懼、不安等心理波動現象，乃以科學方法，由鑑定人利用測
    謊儀器，將受測者之情緒波動反應情形加以記錄，用以分析
    判斷受測者是否違反其內心真意而為虛偽不實之陳述。倘實
    施測謊之程序合乎法定程序，未侵害受測者之緘默權，而實
    施鑑定者又具備專業知識技能、用以測試之設計題組無不妥
    之處、供檢測之儀器復無不正常情形，則依補強性證據法則
    ，該測謊鑑定結果，雖不得作為有罪判決之唯一證據，但非
    無證據能力。至其證明力如何，事實審法院有自由判斷之職
    權，則事實審法院綜合其調查證據之結果，以測謊鑑定與卷
    內其他證據資料相互印證後，採納作為判決之基礎，自未違
    法（最高法院97年度台上字第1963號判決意旨參照）。本件
    卷附內政部警政署刑事警察局100年5月30日刑鑑字第100007
    2243號鑑定書（本院卷第283頁至第297頁），係法院囑託相
    關機關鑑定之書面報告，因屬機關鑑定乃無個人具結問題，
    依刑事訴訟法第208條第1項規定無須準用鑑定人具結之規定
    ，且屬同法第159條第1項之法律另有規定之傳聞例外，自得
    作為證據。又上開測謊報告，形式上均符合測謊基本程式要
    件，包括(1)經受測人同意配合，並已告知得拒絕受測，以減
    輕受測者不必要之壓力。(2)測謊員經良好之專業訓練與相當
    之經驗。(3)測謊儀器品質良好且運作正常。(4)受測人身心及
    意識狀態正常。(5)測謊環境良好，無不當之外力干擾，此觀
    報告書所併附之相關資料記載即明。辯護意旨稱測謊並無「
    再現性」，不能作為有罪判決之證據，另依該測謊圖譜分析
    量化表記載，被告陳彥鈞之分數趨近於不實反應及無不實反
    應之間，則能否遽認為不實反應，仍有疑義，況被告陳彥鈞
    有精神官能憂鬱症，主張該測謊鑑定報告無證據能力云云，
    顯將測謊報告之證據能力與證明力，概念相互混淆，自無可
    取。
二、訊據被告陳彥鈞矢口否認有何非法持有改造手槍、子彈及殺
    人未遂犯行，辯稱：伊只在現場，沒有持槍亦未開槍云云；
    辯護人則辯以：被告陳彥鈞不是搭乘柯清佳所開的車輛，如
    果被告陳彥鈞乘坐在後面車輛的副駕駛座，從彈殼的散落位
    置，柯清佳的車輛應該就逆向停放，被告陳彥鈞才能在中央
    分隔島附近開槍，但從共同被告等人的供述，他們都是順向
    停車，本案沒有足夠證據證明被告陳彥鈞有下車並開槍，另
    從被害人等都是下肢受傷，則縱使被告陳彥鈞有開槍也只是
    傷害不是殺人云云。經查：
  (一)殺人未遂部分：
  1.本件被告陳彥鈞與同案被告黃駿強、柯清佳、謝祥進、李彥
    慶等人，因友人陽文明遭郭旭明、郭旭強等人毆打，心生不
    滿，欲加報復，遂於前開時間，事先準備棍棒，由謝祥進駕
    駛車牌號碼9E－6206號自用小客車搭載黃駿強、李彥慶，柯
    清佳駕駛車牌號碼7T－8485號自用小客車，搭載陳彥鈞及真
    實姓名、年籍均不詳之成年男子2人，由李彥慶負責指認，
    四處尋找郭旭強所有之車牌號碼1560－HG號自用小客車；迨
    93年6月6日凌晨1時許，陳彥鈞等人在桃園縣龍潭鄉○○路
    41號之「寶來證券」前，發現上開郭旭強所有自用小客車停
    放該處，郭旭明、郭旭強及友人藍炳校、羅芳文等人則坐在
    附近涼亭喝酒聊天等情，為被告陳彥鈞所是認，核與證人即
    同案被告黃駿強、柯清佳、謝祥進、李彥慶等人所述各情相
    符。
  2.又被告陳彥鈞與同案被告黃駿強、柯清佳、謝祥進、李彥慶
    等人，與郭旭明、郭旭強等人發生衝突之現場，有人開槍射
    擊，並致羅芳文、藍炳校受有槍傷之情，為被告陳彥鈞所不
    爭執，並有桃園縣政府消防局救護紀錄表2份，遺有血跡、
    子彈、彈殼等現場照片24張、天晟醫院診斷證明書1份、敏
    盛綜合醫院龍潭分院診斷證明書1份在卷可稽（8750號偵查
    卷第68-75、84、85頁）。另現場拾得之彈殼4顆，乃已擊發
    之口徑9mm（9×19mm）制式彈殼，經顯微鏡比對結果，其彈
    底特徵紋痕均相吻合，均認係由同一槍枝所擊發，有法務部
    法醫研究所99年10月4日法醫理字第0990004780號函暨檢附
    法醫所（99）醫文字第0991102832號法醫文書審查鑑定書可
    佐（本院卷第149-152頁）。
  3.被告陳彥鈞雖否認為開槍之人，惟據證人即同案被告黃駿強
    於原審審理時具結證稱：到了寶來證券之後，我才知道陳奕
    衡（即陳彥鈞）有帶槍枝。在案發現場只有看到陳奕衡1人
    開槍。當時都混亂，只有看到陳奕衡開槍等語（原審卷(一)第
    151-153頁）；證人即同案被告謝祥進於偵訊時證稱：我有
    下車站在旁邊看，後「阿展」（即陳彥鈞）開槍後我就走開
    了，至於誰砸車我沒看到，我只看到「阿展」開槍等語（87
    50號偵查卷第162頁）；另於原審審理時具結證稱：白色車
    子的駕駛是柯清佳，他車上載的人是叫「阿展」，就是陳奕
    衡，有聽到槍聲從白色車子那邊傳過來等語（原審卷(二)第24
    頁）；證人即同案被告李彥慶於偵訊時證稱：我有到現場，
    但槍是「阿展」及其手下開的。「阿展」說只有我看過對方
    ，到達現場時，「阿展」先叫我下車認，我下車後就告訴「
    阿展」是他們沒錯，「阿展」及其小弟就拿槍出來朝他們射
    擊。我看到陳奕衡與他的小弟（坐在同1台車上）各拿1支槍
    開槍等語（473號偵查卷第42-43、53頁）；另於原審審理時
    具結證稱：槍聲是從柯清佳車子那邊傳過來的，一開始我聽
    到1聲，約隔10幾秒後我又聽到4、5聲連續槍響。這時候我
    就蹲下，聽到槍聲往後看，看到陳奕衡跟另1位我不認識的
    人在開槍．．．我有看到人，確定是陳奕衡跟另2個不認識
    的人其中1人開的槍等語（原審卷(二)第31、36頁）；證人即
    同案被告柯清佳於偵訊時證稱：李彥慶認到2個人，就和「
    阿展」（當時「阿展」坐在我車子的副駕駛坐）說就是他們
    這2人打小明的，「阿展」一下車隨即就在腰際間拿出1把槍
    ，他就先對空鳴槍，後續開了3、4槍，我只看到「阿展」開
    槍等語（9412號偵查卷第13-14頁）；另於原審審理時具結
    證稱：陳奕衡就從我車上下車，我看到他拿出1把槍。我只
    看到陳奕衡從腰際取出1把槍，當時他是把外套掀開，他是
    把槍枝插在他的腰間上。從我看到陳奕衡把槍掏出之後，一
    直到我開車離去現場之間我聽到3、4聲槍聲等語（原審卷(一)
    第158、160頁）；證人即被害人藍炳校亦於原審審理時具結
    證稱：我只知道是從白色車子那邊的人開槍過來，因為那臺
    車子剛好是在我的右方，至於開槍的人是從白色車子的哪一
    個位置下來我不曉得，當時那個人在罵三字經，不是罵我，
    我轉過去看，看到1臺白色的車子，就有開槍等語（原審卷
    (二)第136頁），經核上開證人關於陳彥鈞係乘坐後車及係由
    陳彥鈞有持槍射擊等之證述大致相符，足認被告陳彥鈞係持
    槍朝藍炳校、羅芳文射擊之人無訛。另參以本院於徵得被告
    陳彥鈞同意後囑託內政部警政署刑事警察局對其施以測謊鑑
    定，經該局鑑定結果研判被告陳彥鈞就「你有沒有在寶來證
    券前開槍」、「有關本案，你有沒有在桃園縣龍潭鄉龍潭大
    池旁的寶來證卷前開槍」等問題均回答沒有，皆呈不實反應
    ，亦有該局鑑定書、測謊鑑定資料表、測謊鑑定說明書等件
    附卷可參（本院卷第283、285頁正反面），則被告陳彥鈞辯
    稱其未開槍，顯與前述證人之證言及客觀之鑑定書不符，要
    非可採，並足認藍炳校、羅芳文係遭被告陳彥鈞持單一之槍
    枝射擊，現場遺留扣案之4個子彈彈殼，為被告陳彥鈞持槍
    射擊後所遺留。
  4.被告陳彥鈞雖辯稱：我是坐謝祥進的車過去的，當時謝祥進
    開車，副駕駛座是黃修欽（即黃駿強），黃修欽後方是李彥
    慶，李彥慶的旁邊就是我，另一部車柯清佳開的，車上有2
    個人云云（見原審卷(二)第39頁），惟黃駿強、柯清佳、謝祥
    進、李彥慶均表示陳奕衡是坐柯清佳之車（原審卷(二)第43頁
    ），李彥慶並強調：其與黃駿強、謝祥進同車，陳奕衡是坐
    柯清佳之車等情（原審卷(二)第30頁），李彥慶上開所證，核
    與其餘證人柯清佳、謝祥進等所供相符，應以李彥慶等互核
    相符之證詞較為可採，並足認被告陳彥鈞上項所辯，乃脫罪
    之詞，不足採信。被告陳彥鈞確於上開時、地持槍朝羅芳文
    等人射擊，並使其中羅芳文、藍炳校中槍受有上開傷勢，已
    堪認定。
  5.按殺人與傷害之區別，應以有無殺意為斷，即行為人於下手
    時有無決意取被害人生命為準，至於被害人受傷處是否致命
    部位，及傷痕多寡、輕重為何等，亦僅得供審判者心證之參
    考，究不能據為絕對之標準（最高法院19年上字第718號判
    例、93年度臺上字第618號、90年度臺上字第1897號判決參
    照）。準此，行為人於行為當時，主觀上是否有殺人之故意
    ，除應斟酌其使用之兇器種類、攻擊之部位、行為時之態度
    、表示外，尚應深入觀察行為人與被害人之關係、衝突之起
    因、行為當時所受之剌激、下手力量之輕重，被害人受傷之
    情形及行為事後之態度等各項因素綜合予以研析。查被告陳
    彥鈞持改造手槍，於深夜時分朝被害人擊發，主觀上應對其
    射出之子彈會擊中被害人之身體，並可能因擊中被害人致命
    部位而發生死亡之結果，有所認識、預見，其仍持槍朝被害
    人接續擊發多發子彈，則應足認其於開槍之始，有其持槍朝
    被害人方向射擊縱使擊中被害人（含郭旭明、郭旭強、藍炳
    校及羅芳文）並造成死亡之結果亦不違反其本意之不確定殺
    人故意，被告辯稱其僅係傷害犯意並無殺人犯意云云，亦不
    足採。本件乃因被害人羅芳文、藍炳校中槍部位並非身體之
    要害，且經急救得宜，方倖免於難，有如前述。綜上，被告
    陳彥鈞就羅芳文、藍炳校遭槍擊受傷部分，當承擔殺人未遂
    之罪名至明。
  (二)未經許可持有可發射子彈具有殺傷力之改造手槍及具殺傷力
    之制式子彈部分：
    本件開槍之槍枝並未扣案，而扣案之已擊發之子彈彈殼，乃
    制式子彈之彈殼，且藍炳校、羅芳文並受有槍傷，均已論述
    如前，是該槍枝，顯具有殺傷力無誤。因無證據證明該槍枝
    屬制式或改造，依罪疑唯輕之原則，應從有利被告陳彥鈞之
    認定，認該槍枝係屬可發射子彈具有殺傷力之改造手槍。另
    上開改造手槍及制式子彈，業據證人即同案被告黃駿強、柯
    清佳等證稱為被告陳彥鈞臨時自行攜帶到場供犯罪之用，已
    如前述，則被告陳彥鈞持有可發射子彈具有殺傷力之改造手
    槍及制式子彈，堪以認定。
三、綜上所述，本件被告陳彥鈞殺人未遂及持有上開可發射子彈
    具有殺傷力之改造手槍及制式子彈等犯行，事證明確，足堪
    認定，應予依法論科。
四、查被告行為後，刑法業於94年2月2日修正公布，並於95年7
    月1日起施行，參酌最高法院刑事庭第8次會議決議，新刑法
    第2條第1項之規定，係規範行為後法律變更所生新舊法律比
    較適用之準據法，於新刑法施行後，應適用新刑法第2條第1
    項之規定，為「從舊從輕」之比較。又比較新舊法時，應就
    罪刑有關之共犯、未遂犯、想像競合犯、牽連犯、連續犯、
    結合犯，以及累犯加重、自首減輕暨其他法定加減原因（如
    身分加減）與加減例等一切情形，綜其全部罪刑之結果而為
    比較後，再適用有利於行為人之法律處斷，而不得一部割裂
    分別適用不同之新舊法（最高法院95年度第8 次刑事庭會議
    決議參照）。茲依上開法條規定及說明，比較適用新舊法如
    下：
  (一)按槍砲彈藥刀械管制條例第8條第4項及第12條第4項之罪，
    法定刑分別應併科新臺幣700萬元、300萬元以下罰金，依被
    告行為時之修正前刑法第33條第5款規定：「主刑之種類如
    左：五、罰金：一元（指銀元）以上。」，惟被告行為後施
    行之新法第33條第5款規定：「主刑之種類如下：五、罰金
    ：新臺幣1千元以上，以百元計算之。」，經比較修正前後
    關於科處罰金刑之最低刑度規定，應以被告行為時之舊刑法
    較有利於被告。
  (二)被告以一行為同時持有可發射子彈具殺傷力之手槍及子彈，
    而觸犯槍砲彈藥刀械管制條例第8條第4項與第12條第4項之
    數罪名，為想像競合犯，因刑法修正增列但書規定（但不得
    科以較輕罪名所定最輕本刑以下之刑），僅係想像競合犯科
    刑之限制，為法理之明文化，非屬法律之變更（參照最高法
    院95年第8次刑事庭會議決議參照），自無新舊法比較問題
    。
  (三)按意圖犯某罪而未經許可持有槍、彈，嗣後果持之以犯該罪
    者，兩罪間有牽連犯之適用（最高法院90年度臺上字第3270
    號判決意旨參照）。查被告陳彥鈞持有上開可發射子彈具殺
    傷力之手槍、子彈之初，其目的即用以殺人，故被告所犯未
    經許可持有改造手槍罪與殺人未遂罪之間，具有方法行為與
    目的行為之牽連關係。然被告行為後，刑法此次修正已刪除
    第55條後段關於牽連犯之規定，本件被告所犯上開具牽連關
    係之2罪，依修正前即行為時之規定，應從一重之殺人未遂
    罪處斷，依修正後之刑法既已刪除牽連犯之規定，則所犯上
    開2罪即須依數罪併罰之規定，分論併罰，故比較新、舊法
    結果，以修正前之舊刑法第55條後段關於牽連犯之規定，較
    有利於被告。
  (四)被告已著手於殺人犯行之實施，惟幸未致被害人羅芳文、藍
    炳校死亡之結果，犯罪尚屬未遂，因此次刑法修正僅將修正
    前第26條前段規定：「未遂犯之處罰，得按既遂犯之刑減輕
    之。」，移列至第25條第2項後段，就本案非屬不能未遂之
    情形而論，因未遂減輕刑責之法律效果並未有所更動，亦不
    生比較新舊法之問題。
  (五)修正前刑法第64條第2項規定：「死刑減輕者，為無期徒刑
    ，或為15年以下、12年以上有期徒刑。」，修正後該條項規
    定：「死刑減輕者，為無期徒刑」；修正前刑法第65條第2
    項規定：「無期徒刑減輕者，為7年以上有期徒刑」修正後
    該條項規定：「無期徒刑減輕者，為20年以下15年以上有期
    徒刑」，修正後之規定均並不較有利於行為人。經綜合被告
    本件全部罪刑之結果而為比較，被告行為後之刑法並不較有
    利於被告，本件應適用被告行為時刑法之規定論處。
  (六)綜合前述法律修正前、後之比較，因被告想像競合、未遂等
    情節，均無新舊法比較之問題，惟修正後之罰金最低數額，
    較修正前提高，顯然不利於被告，就牽連犯、刑之減輕之部
    分則以修正前之規定有利於被告，揆諸前揭最高法院決議所
    揭示之罪刑綜合比較原則，依刑法第2條第1項前段之規定，
    應整體適用行為時即修正前之規定。
五、查被告陳彥鈞持有手槍可發射子彈，且具有殺傷力，核屬槍
    砲彈藥刀械管制條例第4條第1項第1款之槍枝，固屬無疑，
    惟國內目前改造槍枝情形氾濫，技術上純熟至能生產可發射
    制式子彈之改造手槍之情形，比比皆是，故上開手槍既未扣
    案，又無其他證據足供審究該等手槍應屬同條例第7條所定
    之制式手槍，或係第8條所稱之其他可發射子彈具有殺傷力
    之各式槍枝，本諸罪疑惟輕之原則，僅能認該等手槍為其他
    可發射子彈具有殺傷力之槍枝。被告陳彥鈞開槍射擊之次數
    非僅一槍，然其係基於同一殺人犯意下接續為之，應屬接續
    犯。被告陳彥鈞持槍射擊，係基於同一尋釁目的，於密接之
    時、地所為，應僅有一行為，就殺人未遂部分，雖係對在場
    藍炳校、羅芳文等人所為，侵害多數個人之生命法益，此部
    分並屬同種想像競合，應從一重之殺人未遂罪處斷，又因查
    無證據可證陳彥鈞持有本件具傷殺力槍彈之初係為另犯他罪
    ，並另行起意而犯本件犯行，依罪疑唯輕之法理，應認被告
    陳彥鈞係為犯本件犯行，而自行至不詳姓名成年人士處取得
    本件槍彈，並即獨自涉犯本件殺人未遂犯行，其持有本件槍
    彈與殺人未遂犯行間，有刑法修正前之牽連犯關係。核被告
    所為，係犯槍砲彈藥刀械管制條例第8條第4項未經許可持有
    可發射子彈具有殺傷力之手槍罪、同條例第12條第4項未經
    許可持有子彈罪，及刑法第271條第2項、第1項之殺人未遂
    罪。被告一行為同時持有可發射子彈具殺傷力之手槍及子彈
    ，依修正後刑法第55條想像競合之規定，從一重之槍砲彈藥
    刀械管制條例第8條第4項之未經許可持有可發射子彈具有殺
    傷力之手槍罪論處。再被告所犯未經許可持有可發射子彈具
    有殺傷力之手槍罪與殺人未遂罪之間，有方法與結果之牽連
    關係，應依修正前刑法第55條後段牽連犯之規定，從一重之
    殺人未遂罪論處，並依修正後刑法第25條第2項後段之規定
    ，按既遂之刑度減輕其刑。
六、原審以被告陳彥鈞部分據以論罪科刑，固非無見，惟查：(一)
    被告陳彥鈞成立殺人未遂罪部份，原審認被告陳彥鈞與同案
    被告黃駿強（未持槍且未開槍，詳後述無罪部分）成立共同
    正犯，尚有未洽；(二)行為人行為後，刑法部分條文已於94年
    2月2日修正公布，並自95年7月1日生效施行。刑法第64條第
    2項原規定為「死刑減輕者，為無期徒刑，或為15年以下12
    年以上有期徒刑」、修正後為「死刑減輕者，為無期徒刑」
    ；第65條第2項原規定為：「無期徒刑減輕者，為7年以上有
    期徒刑」，修正後為「無期徒刑減輕者，為20年以下15年以
    上有期徒刑」，是依上開修正之結果，死刑、無期徒刑於依
    法減輕時，其法定本刑已不相同。原判決論處陳彥鈞刑法第
    271條第2項、第1項之殺人未遂罪刑，且敘明依刑法第25條
    第2項未遂犯之規定，減輕其刑，惟未依上開規定，比較其
    新舊法之適用，以定其法定本刑，亦有違誤；(三)原判決就與
    本案無關之土制子彈1顆沒收，亦有未合。被告陳彥鈞上訴
    否認犯行，雖無理由，惟原判決既有上開可議之處，自應由
    本院將此部分及失所附麗定執行刑部分撤銷改判。爰審酌被
    告恃強糾眾為暴力行為，對社會治安及被害人人身安全之危
    害非輕之情節，事後否認犯前開持槍殺人未遂罪，犯後態度
    不佳，暨其等智識程度、生活狀況、犯罪目的、犯罪對被害
    人所生之損害、素行等一切情狀，量處有期徒刑7年2月。另
    未扣案之具殺傷力之改造手槍1把，屬違禁物，該違禁物雖
    未扣案，惟亦無證據證明已滅失，應依刑法第38條第1項第1
    款之規定，宣告沒收之。至原判決附表一所示之土制子彈，
    無法證明與被告有關（詳下述不另為無罪之諭知部分）而已
    擊發具殺傷力之制式子彈4發部分，因已擊發，不復存在，
    均不予宣告沒收，均併敘明。
七、不另為無罪諭知部分：
    關於起訴書所載除被告陳彥鈞持槍射擊外，亦與黃駿強共犯
    持另把手槍及扣案之土製子彈罪嫌部分，經查：本案遍查全
    卷，並無何土制子彈擊發之證據（如遺留現場之土製子彈彈
    殼），亦無法證明藍炳校、羅芳文所受槍傷係土製子彈所致
    ，復無何具傷殺力之手槍扣案可憑，自難僅憑現場遺留土製
    子彈2顆（其中1顆於鑑定時擊發），即遽推認被告陳彥鈞同
    時與黃駿強共犯持有具殺傷力之另把改造手槍、土製子彈2
    顆之犯行，惟因此部分公訴人認與前揭本院判決有罪部分有
    裁判上一罪之關係，乃不另為無罪之諭知。
貳、無罪部分（被告黃駿強部分）：
一、公訴意旨略以：黃駿強（原名黃修欽）、陳彥鈞（原名陳奕
    衡）與謝祥進、柯清佳、李彥慶等人，因友人陽文明遭郭旭
    明、郭旭強等人毆打，心生不滿，欲加報復，遂共同基於犯
    意聯絡及行為分擔，於93年6月6日凌晨，事先準備棍棒，由
    謝祥進駕駛車牌號碼9E-6206號自用小客車搭載黃駿強、李
    彥慶，柯清佳駕駛車牌號碼7T-8485號自用小客車，搭載陳
    彥鈞及真實姓名、年籍均不詳之成年男子2人（此2人無證據
    證明與黃駿強5人就下列犯行，有犯意聯絡或行為分擔），
    由李彥慶負責指認，四處尋找郭旭強所有之車牌號碼1560-H
    G號自用小客車；迨93年6月6日凌晨1時許，黃駿強等人在桃
    園縣龍潭鄉○○路41號之「寶來證券」前，發現上開郭旭強
    所有自用小客車停放該處，郭旭明、郭旭強及友人藍炳校、
    羅芳文等人則坐在附近涼亭喝酒聊天，眾人隨即下車，至柯
    清佳所駕駛之車上拿事先準備之棍棒，黃駿強、陳彥鈞2人
    另起殺人之不確定故意，2人並基於殺人之犯意聯絡，未經
    許可，分持各自持有之可發射子彈具有殺傷力之改造手槍（
    內含具殺傷力之子彈，槍枝並未扣案），向在場郭旭明、郭
    旭強等人接續開槍射擊；眾人聽見槍聲後，隨即四散逃逸，
    然羅芳文、藍柄校於逃跑中仍然中槍，因而分別受有右大腿
    多處開放性傷口之傷害、及右下肢槍傷之傷害，幸眾人閃避
    得宜，無人生死亡之結果。而謝祥進、柯清佳、李彥慶除尾
    隨追打逃逸之人，並與黃駿強、陳彥鈞共同以腳用力踢、踏
    、以木棍用力揮擊郭旭強所有前開車輛，致使該車前、後擋
    風玻璃均破損，車身、車頂板金留有明顯腳印凹痕，受有損
    壞，足生損害於郭旭強（黃駿強共犯毀損罪部分，業經原審
    判決確定）。嗣警據報前往處理，於現場扣得未擊發之具殺
    傷力直徑約7.9MM金屬彈頭之土造子彈2顆（其中一顆已於鑑
    定時擊發），及已擊發之口徑9MM（9×19MM）制式彈殼4顆
    ，因認被告黃駿強同犯殺人未遂及未經許可持有具殺傷力之
    槍、彈罪嫌云云。
二、按犯罪事實應依證據認定之，無證據不得推定其犯罪事實；
    又不能證明被告犯罪者，應諭知無罪之判決，刑事訟訴法第
    154條第2項、第301條第1項分別定有明文。次按刑事訴訟法
    上所謂定犯罪事實之證據，係指足以認定被告確有犯罪行為
    之積極證據而言，該項證據自須適合於被告犯罪事實之認定
    ，始得作為斷罪之資料，而認定不利於被告之事實，須依積
    極證據，苟積極證據不足為不利於被告事實之認定時，即應
    為有利於被告之認定，更不必有何有利之證據；最高法院29
    年上字第3105號、30年上字第816號、52年台上字第1300號
    分別著有判例可資參照。
三、公訴人認被告黃駿強涉有上開罪嫌無非以證人即同案被告謝
    祥進之指述、證人即被害人郭旭強、郭旭明、羅芳文等之證
    述，佐以桃園縣政府警察局消防局救護紀錄表、診斷證明書
    、內政部警政署刑事警察局槍彈鑑定書、現場照片等為其主
    要論據。訊據被告黃駿強矢口否認有上開非法持有槍彈及殺
    人未遂情事，辯稱伊沒有殺人，沒有持槍及開槍等語。
四、經查：
  (一)上揭桃園縣政府警察局消防局救護紀錄表2份、血跡、子彈
    、彈殼等現場照片24張、天晟醫院診斷證明書1份、敏盛綜
    合醫院龍潭分院診斷證明書及內政部警政署刑事警察局93年
    7月15日刑鑑字第0930121356號槍彈鑑定書固足以證明被害
    人羅芳文、藍炳校等受有槍傷之事實，惟上開書證僅足供被
    害人確受有上述傷害之證明，並無法證明其等傷勢係被告黃
    駿強持改造手槍及本件土製子彈所傷。
  (二)雖證人即被害人郭旭強、羅芳文於偵訊時就被告黃駿強持槍
    槍擊行為迭有指訴，然查，證人郭旭強於偵訊時具結證稱：
    我聽到李彥慶與坐在標緻副駕駛座的人說：「幹，就是他」
    ，那人就下車馬上喊幹你娘後馬上拉起槍的滑套直接向我射
    擊4、5發（無對空鳴槍）等語（8750號偵查卷第111頁），
    惟其於原審審理時具結證稱：我沒辦法指認是何人開槍。案
    發之前我就看過黃修欽，我知道這個人。（於93年6月6日警
    詢筆錄你稱不知道何人開槍，特徵大約是24到25歲，身高16
    5公分左右、壯壯的，留著小平頭，全身黑色衣褲（此人是
    由標緻206敞篷車下來的），則該人與你所知道的黃修欽身
    材、特徵是否相符？）的確差蠻多的等語（原審卷(二)第131-
    132頁），另於本院前審審理時具結證稱：案發當時夜間看
    到被告黃駿強不可能認得出。（原審96年2月7日審理時你稱
    眼睛看著開槍的人，是否就是被告黃駿強？）我不知道，很
    暗看不清楚，那個人胖胖的，不像等語（上訴卷第165頁反
    面）；另證人羅芳文於偵訊時具結證稱：前方車副駕駛座之
    人就下車說「幹你娘，麥走」，無對空鳴槍直接對我們射擊
    ，開槍的人是從標緻的副駕駛座下車等語（8750號偵查卷第
    158-159頁），然其於原審審理時具結證稱：前面的車是銀
    色的，後面的車是白色的，後面的車有人下來，罵幹你娘，
    麥走，然後開槍。只有後面車的人有開槍，並且有對空鳴槍
    ，先罵幹你娘，麥走，再對空鳴槍，然後就對我們開槍，至
    於前面的銀色車子，沒有人下來開槍，當時在偵查中應該是
    我說錯了等語（原審卷(二)第123-124頁），則上開證人所為
    證述，先後已有不一，且無法確認被告黃駿強有持槍槍擊行
    為，則其等所為證述，尚難採為不利於被告黃駿強之認定。
  (三)再證人即被害人郭旭明於原審審理具結證稱：總共有4、5個
    人走過來，就是有1個人走在前面，因為離我還很遠，罵幹
    你娘麥走，之後就開槍，我不知道何人開槍看不清楚等語（
    原審卷(二)第94頁），依證人之證述，可知其無法明確指認開
    槍之人究為何人，是其所述，亦難採為不利於被告黃駿強之
    認定。
  (四)另證人即同案被告李彥慶於94年1月3日偵訊時證稱：當天我
    沒看到黃修欽開槍，只看到他砸車（473號偵查卷第43頁）
    ；於94年2月24日偵訊時證稱：我看到陳奕衡開槍後就馬上
    跑回車上了，但我沒看到黃修欽開槍等語（同上卷第53 頁
    ）；於原審審理時具結證稱：我跟黃修欽、謝祥進一部車，
    陳奕衡上了柯清佳的車，到了寶來證券後，我才看到柯清佳
    車上另有2個人。因為黃修欽需要先下車並把椅背往前扳，
    我才可以上車，黃修欽先拉住我，再扳椅背，他在拉住我時
    ，我就聽到槍響聲，那時黃修欽手上沒有拿槍，槍聲是從柯
    清佳車子那邊傳過來的……我有看到人，確定是陳奕衡跟另
    2個不認識的人其中1人開的槍等語（原審卷(二)第31、36頁）
    ，依其所述，可知被告黃駿強未為開槍行為可明。
  (五)至證人即同案被告謝祥進於原審審理時具結證稱：緊接著出
    現槍響3聲，槍響的地方與黃修欽、李彥慶2人的位置應該很
    近。黃修欽就從地下撿起東西，彎腰並把手上的東西指向天
    空，他手上持有的東西我只看到黑黑的，不知道是什麼，這
    時就聽到1聲槍響，這就是3聲槍響的第1聲，於另2聲槍響是
    從我車後傳來的。後面2聲槍響之後，我看到黃修欽不曉得
    在拉什麼東西，拉一拉之後，又往天空指去，感覺好像是拿
    槍在按板機一樣，但是他作這樣的動作時，我並沒有再聽到
    槍響聲。我是聽到槍聲才看過去的，就看到黃修欽手上拿著
    黑色的東西指向天空，之後往下拉，再次舉向天空，並連續
    做出扣板機之動作，但是沒有聲音，那個黑黑的東西約跟手
    掌差不多大，形狀是槍枝的形狀等語（原審卷(二)第22頁），
    依其所述，並非親眼所見被告黃駿強確有開槍行為，係先聽
    聞槍響聲推估開槍之人為被告黃駿強，且其對被告黃駿強是
    否持有槍枝亦無法明確指陳，則證人所述，亦難採為不利於
    被告黃駿強之認定。
  (六)另參諸本院經被告黃駿強同意，囑託刑事警察局為被告實施
    測謊鑑定後，經該局鑑定結果研判被告黃駿強就「你有沒有
    在寶來證券前開槍」、「有關本案，你有沒有在桃園縣龍潭
    鄉龍潭大池旁的寶來證卷前開槍」等問題均回答沒有，均無
    不實反應等情，亦有該局鑑定書、測謊鑑定資料表、測謊鑑
    定說明書等件附卷可參（本院卷第283頁正反面、284頁），
    則其辯稱未為開槍行為，尚非無據。
  (七)此外，復查無其他積極證據足資證明被告黃駿強有何殺人未
    遂犯行及未經許可持有具殺傷力之槍、彈等犯行，是不能證
    明被告黃駿強犯罪，自應為無罪之諭知。
  (八)原審未查，就上開部分，遽為被告黃駿強有罪之認定，容有
    違誤，被告黃駿強上訴否認犯行，為有理由，自應由本院將
    原判決此部份撤銷改判，另行諭知被告黃駿強無罪，以期適
    法。
據上論斷，應依刑事訴訟法第369條第1項前段、第364條、第299
條第1項前段、第301條第1項前段，槍砲彈藥刀械管制條例第8條
第4項、第12條第4項，刑法第2條第1項、第11條前段、第271 條
第2項、第1項、第55條、第25條第2項後段、第38條第1項第1款
，修正前刑法第55條後段，判決如主文。
本案經檢察官楊秀琴到庭執行職務。
中    華    民    國   100    年    8     月    25    日
                  刑事第二十庭      審判長法  官  周盈文
                                          法  官  林海祥
                                          法  官  詹駿鴻
以上正本證明與原本無異。
如不服本判決，應於收受送達後10日內向本院提出上訴書狀，其
未敘述上訴之理由者並得於提起上訴後10日內向本院補提理由書
（均須按他造當事人之人數附繕本）「切勿逕送上級法院」。
                                          書記官  梁淑時
中    華    民    國   100    年    8     月    25    日
附錄：本案論罪科刑法條全文
槍砲彈藥刀械管制條例第8條
未經許可，製造、販賣或運輸鋼筆槍、瓦斯槍、麻醉槍、獵槍、
空氣槍或第 4 條第 1 項第 1 款所定其他可發射金屬或子彈具
有殺傷力之各式槍砲者，處無期徒刑或 5 年以上有期徒刑，併
科新臺幣 1 千萬元以下罰金。
未經許可，轉讓、出租或出借前項所列槍枝者，處 5 年以上有
期徒刑，併科新臺幣 1 千萬元以下罰金。
意圖供自己或他人犯罪之用，而犯前二項之罪者，處無期徒刑或
7 年以上有期徒刑，併科新臺幣 1 千萬元以下罰金。
未經許可，持有、寄藏或意圖販賣而陳列第 1 項所列槍枝者，
處 3 年以上 10 年以下有期徒刑，併科新臺幣 7 百萬元以下罰
金。
第 1 項至第 3 項之未遂犯罰之。
犯第 1 項、第 2 項或第 4 項有關空氣槍之罪，其情節輕微者
，得減輕其刑。
槍砲彈藥刀械管制條例第12條
未經許可，製造、販賣或運輸子彈者，處 1 年以上 7 年以下有
期徒刑，併科新台幣 500 萬元以下罰金。
未經許可，轉讓、出租或出借子彈者，處 6 月以上 5 年以下有
期徒刑，併科新台幣 300 萬元以下罰金。
意圖供自己或他人犯罪之用，而犯前二項之罪者，處 3 年以上
10 年以下有期徒刑，併科新台幣 700 萬元以下罰金。
未經許可，持有、寄藏或意圖販賣而陳列子彈者，處 5 年以下
有期徒刑，併科新台幣 300 萬元以下罰金。
第 1 項至第 3 項之未遂犯罰之。
中華民國刑法第271條
（普通殺人罪）
殺人者，處死刑、無期徒刑或 10 年以上有期徒刑。
前項之未遂犯罰之。
預備犯第 1 項之罪者，處 2 年以下有期徒刑。